臺灣高等法院臺中分院民事判決
110年度再易字第39號
再審原告    蔡金順  
訴訟代理人  林清漢律師
再審被告    三信商業銀行股份有限公司
法定代理人  廖松岳  
上列當事人間請求塗銷抵押權登記事件，再審原告對於中華民國
110年8月10日本院110年度上易字第207號確定判決提起再審之訴
，本院判決如下：
    主  文
再審之訴駁回。
再審訴訟費用由再審原告負擔。
    事實及理由
按再審之訴，應於30日之不變期間內提起；前項期間自判決確
  定時起算，判決於送達前確定者，自送達時起算；其再審之理
  由發生或知悉在後者，均自知悉時起算，民事訴訟法第500條
  第1項、第2項定有明文。查本院110年度上易字第207號判決（
  下稱原確定判決）為不得上訴第三審之事件，於民國110年8月
  10日宣判時即告確定，而原確定判決於110年8月13日送達再審
  原告（見本院卷第41-45頁），再審原告於同年9月11日提起本
  件再審之訴（見本院卷第3頁），顯未逾30日不變期間，應屬
  合法，合先敘明。
再審原告主張：
㈠原確定判決違背最高法院109年台上字第889號判決、86年度台
  上3392號判決，適用法規顯有錯誤：
⒈訴外人王○○於民國86年7月16日以其及配偶宋文禮為債務人，將
  其所有坐落臺中市○區○○○段000000地號土地及其上同段6297建
  號即門牌號碼同區模範街24巷11號2樓之3建物，設定新臺幣（
  下同）120萬元之本金最高限額抵押權（下稱系爭抵押權）予
  再審被告；並於同年7月22日登記。王○○及宋文禮於設定系爭
  抵押權時，應無法預見並合意以系爭抵押權擔保於86年8月22
  日始設立之訴外人○○企業有限公司（下稱○○公司）於94年9月1
  4日向再審被告貸款債務130萬元（下稱系爭債務），系爭抵押
  權擔保之效力並不及於系爭債權；且○○公司向再審被告借貸系
  爭債務時系爭抵押權未列入貸款徵信之內容；再審被告於96年
  4月26日取得王○○及宋文禮為系爭債務共同簽發同額本票裁定
  （臺灣臺中地方法院《下稱臺中地院》96年度票字第9119號），
  於執行無結果後轉銷為呆帳，遲至因再審原告提起本件訴訟，
  再審被告始於110年1月25日聲請拍賣抵押物裁定（臺中地院10
  9年度司拍字第481號），迄今債務已達164萬9,816元，顯已逾
  系爭抵押權之設定本金近2.5倍；依最高法院台上字第889號判
  決意旨「修正施行前已設定之最高限額抵押權，倘登記擔保債
  權包含「一切債務」，非不得考量最高限額抵押權制度原係因
  應長期或繼續性之交易、融資而生，妥適審認擔保債權之範圍
  。」，上開判決並認應具體依「借款時是否將最高限額抵押權
  列為貸款徵信之擔保內容」，另「抵押權人自獲核發支付命令
  確定至聲請拍賣抵押物裁定之期間長短」及「該債權是否已逾
  本金等情」，以判斷當事人間是否均認知抵押權所擔保之範圍
  包含該債權，進而認定當事人間是否有以所設定抵押權供各該
  債權擔保之合意；原確定判決未依最高法院台上字第889號判
  決認定，逕以前述情事僅為再審被告如何徵信、行使權利以實
  現其債權之選擇，而認與系爭債務是否有抵押權存在無涉，顯
  然已違背最高法院109年台上字第889號判決意旨。
⒉又系爭抵押權設定契約書「聲請登記以外之約定事項」欄第4項
  固記載「如所附其他約定事項所載」，此係指系爭抵押權聲請
  登記以外之約定事項，自非系爭抵押權效力所及。原確定判決
  逕以所附之其他約定事項所載債權係再審被告與王○○、宋文禮
  就系爭抵押權擔保之債權種類加以約定，本屬糸爭抵押權設定
  契約之一部分，此契約書既作為登記簿之附件為由，認為系爭
  抵押效力所及，顯然違背最高法院86年度台上字第3392號判決
  意旨。
㈡又王○○、宋文禮於86年7月26日向再審被告借款520萬元，係以
  坐落臺中市○○區○○段000地號土地及其上建物同段4470建號即
  門牌號碼臺中市○○區○○○街0號8樓（下稱大容西街房地）另行
  設定抵押權為擔保，與本件系爭抵押權無關，原審逕認定前開
  520萬元借款於系爭抵押權之擔保範圍內，再審原告未能提出
  大容西街房地設定抵押擔保上開520萬元債務之證物（下稱系
  爭證物），再審原告有未經斟酌之證物或得使用該證物之情事
  。
㈢爰依民事訴訟法第496條第1項第1款、第13款規定，提起本件再
  審之訴，並聲明：⒈原確定判決及前訴訟程序第一審判決均廢
  棄。⒉上開廢棄部分，再審被告應將系爭抵押權登記塗銷。
本件未經言詞辯論，無再審被告之聲明陳述。
按再審之訴顯無再審理由者，得不經言詞辯論，以判決駁回之
  ，民事訴訟法第502條第2項定有明文。
茲就本院得心證之理由，析述如下：
㈠關於民事訴訟法第496條第1項第1款之再審事由部分：
⒈按民事訴訟法第496條第1項第1款「適用法規顯有錯誤」，所稱
  「法規」應以現行法規或現尚有效之司法院或大法官解釋為限
  ，判例制度已因法院組織法於108年7月4日修正施行，刪除第5
  7條規定而廢除，不在此列。又以本款事由提起再審之訴，需
  表明確定判決適用錯誤之法規名稱、內容，否則不能准許。再
  審原告以原確定判決違背「最高法院109年台上字第889號判決
  、86年度台上3392號判決」為由，而有適用法規顯有錯誤云云
  ，揆諸上述說明，再審原告所指並非法規，自不得為再審事由
  。
⒉又民事訴訟法第496條第1項第1款所謂適用法規顯有錯誤，並不
  包括裁判理由矛盾、理由不備、取捨證據失當、調查證據欠周
  、漏未斟酌證據、認定事實錯誤及在學說上諸說併存致發生法
  律上見解歧異等情形在內(最高法院63年度台上字第880號判例
  、90年度台再字第27號、104年度台聲字第1206號、100年度台
  再字第33號裁判意旨參照)。原確定判決於事實之認定及理由
  之敘述，縱有如再審原告所指欠周而有瑕疵情事，惟究屬事實
  審法院職權之行使，再審原告以○○公司設立登記事項、專案融
  資申請書、融資徵審表、呆帳登記簿、該大容西街房地之土地
  謄本等件，主張○○公司之債務並非系爭抵押權擔保之債權範圍
  ，均屬原確定判決取捨證據、認定事實之問題，縱有如再審原
  告所指欠周而有瑕疵情事，惟究屬事實審法院職權之行使，再
  審原告對原確定判決關於系爭最高限額抵押權所擔保之債權範
  圍之認定，指摘有適用法規顯有錯誤之情事，難認有據。
㈡關於民事訴訟法第496條第1項第13款之再審事由部分：　
⒈按民事訴訟法第496條第1項第13款所稱當事人發現未經斟酌之
  證物，係指在前訴訟程序不知有該證物存在，致未及提出，其
  後始知之者而言（最高法院109年度台聲字第2684號裁判意旨
  參照）。再審原告未表明其不知系爭證據存在致未及提出，已
  不符本款再審事由。
⒉再審原告主張王○○設定系爭抵押權存續期間僅擔保100萬元借款
  ，再審被告對王○○於86年7月26日借款520萬元之債權，係另以
  大容西街房地為抵押，倘審酌該證物，可對再審原告為有利之
  判斷云云。經查，再審原告未表明其不知系爭證據存在致未及
  提出，已不符本款再審事由。又再審原告於前訴訟程序不否認
  王○○對再審被告於86年7月26日借款520萬元，並於前訴訟提出
  大容西街房地之土地、建物登記謄本（見原確定判決第19-20
  行），更難認再審原告不知有此證物之存在而現始知之。是再
  審原告主張原確定判決有本款再審事由，亦顯無理由。
綜上所述，本件再審原告主張原確定判決具有民事訴訟法第496
  條第1項第1、13款之再審事由，顯無理由，爰不經言詞辯論，
  逕以判決駁回。
據上論結，本件再審之訴為無理由。爰判決如主文。　
中　　華　　民　　國　　110 　年　　12　　月　　27　　日
            民事第三庭     審判長法　官  黃玉清
                                 法　官  許旭聖
                                 法　官  涂秀玲
正本係照原本作成。
不得上訴。
                                 書記官  卓佳儀 
　　　　　　　　　　　　　　　　
中　　華　　民　　國　　110 　年　　12　　月　　27　　日